臺中高等行政法院判決　　　　　　　　　　　　　九十一年度訴字第六九九號
　　　　　　　　　　　　　　　.
　　原　　　告　佳駿水電工程有限公司
　　代　表　人　甲○○
　　訴訟代理人　丙○○
　　被　　　告　財政部臺灣省中區國稅局
　　代　表　人　乙○○
　　訴訟代理人　丁○○
右當事人間因營利事業所得稅事件，原告不服財政部中華民國九十一年八月十五日台
財訴字第○九○○○三一二一四號（案號第0000000號）訴願決定，提起行政
訴訟。本院判決如左︰
　　主  文
原告之訴駁回。
訴訟費用由原告負擔。
　　事  實
甲、事實概要：原告八十四年度營利事業所得稅結算申報，原列報營業收入淨額新臺
    幣（下同）二三、五八０、四七五元（本期計申報六項水電工程，包含五項已完
    工程，一項未完工程，已完工程中有三項工程之工期逾一年以上，其工程損益係
    採完工比例法計算），被告初查以原告未提示已完工程之工程合約書、材料耗用
    分析表及外包工程合約書，且帳簿文據不完備，致其營業成本無法依帳載勾稽查
    核，乃依五項已完工程合約總價一０二、九二八、九四五元，按營利事業同業利
    潤標準（以下簡稱同業利潤標準）行業代號四七００─一一，成本率百分之八十
    一，核定已完工程營業成本為八三、三七二、四三九元，剔除營業成本七、四一
    一、六二二元，核定營業毛利一九、五五六、五０六元，減以前年度已認列毛利
    七、七八九、四九０元，核定本期已完工程應認列營業毛利一一、七六七、０一
    六元，加未完工程按完工比例法認列之工程毛利一二九、六一二元，核定本期營
    業毛利一一、八九六、六二八元，減核定營業費用四、０七四、五四三元，核定
    本期營業淨利為七、八二二、０八五元，加非營業收入一一０、００七元，核定
    全年所得額為七、九三二、０九二元、應補稅額一、七六二、○八一元。原告不
    服，就營業成本項目，申經復查結果，未獲變更，循序提起訴願，亦遭駁回，遂
    提起本件訴訟。
乙、兩造爭點及陳述：
壹、原告方面：
一、聲明：求為判決：訴願決定、復查決定及原處分均撤銷。
二、陳述：
  (一)原告八十四年度營利事業所得稅結算申報案件，於被告調帳查核時，因原告未提
    示工程合約書﹑材料耗用分析表及八十二年度帳簿憑證等資料，乃逕按原告八十
    二、八十三年度開工，於八十四年度完工之八十二、八十三、八十四年度承包合
    約總價核定全年營業淨利為七、八二二、○八五元，營業淨利率達百分之三三．
    一七，原告不服，經申請復查及提訴願，均遭駁回。為此，依法提起行政訴訟。
  (二)原告八十四年度同業利潤標準為毛利率百分之十九、費用率為百分之十、淨利率
    為百分之九（標準代號四七○○∣一一，小業別為水電工程），按同業利潤標準
    係財政部有別於依鼓勵誠實申報之所得額標準（較低）而從高制訂具懲罰作用之
    標準，旨在消除無法根據帳證查核，所得稅法第八十三條第二項規定︰「納稅義
    務人已依規定辦理結算申報，但於稽徵機關進行調查時，通知提示有關各種證明
    所得額之帳簿、文據而未依限期提示者，稽徵機關得依查得之資料或同業利潤標
    準核定其所得額，嗣後如經調查另行發現課稅資料，仍應依法辦理。」可知該標
    準係具懲罰性質之所得核定方式，稅捐稽徵實務上亦頗多援引該標準以核認納稅
    義務人因無法提示有關各種證明所得額之帳簿文據時之所得。又營利事業所得稅
    查核準則第六條第一項規定：「帳簿文據，其關係所得額之一部而未能提示者，
    依所得稅法施行細則第八十一條之規定辦理。」前揭規定即在重申同法八十三條
    所稱之帳簿文據，其關係所得額之一部或關係課稅年度中某一期間之所得額，而
    納稅義務人未能提示者稽徵機關得就該部分依查得資料或同業利潤標準核定其所
    得額。次按查核準則第六條第一項但書復規定：「但其核定所得額，以不超過當
    年度全部營業收入淨額依同業利潤標準核定之所得額為限。」其意旨應為縱或帳
    簿文據悉未提示，亦得僅以同業利潤標準核定其所得額，亦即僅得以當年度營業
    收入淨額乘以同業利潤標準淨利率之乘積為核定淨利上限。
  (三)本案系爭之焦點為原告八十四年度營利事業所得由被告調查核定係依已完工水電
    工程（部分自開工年度起）按合約總價逕以乘以同業利潤標準成本率得出本期完
    工工程累計毛利減以前年度已認列毛利加未完工程按完工百分比法本期應認列毛
    利，核定八十四年度營業毛利一一、八九六、六二八元，毛利率竟達百分之五○
    ﹒四五，認事用法，洵有未洽，顯有違反行政程序法第九條及營利事業所得稅查
    核準則第六條之規定，是本件被告答辯及訴願機關均持相同之論見，均有可議，
    就各該論見加以駁斥：
  1.被告核認本案工程損益係依鄭丁旺博士編著之中級會計學有關長期工程合約採總
    額法處理工程損益，於財務會計理論上固非不當，惟總額法之精神係在「每期應
    根據期末完工比例計算累計應認列收益，減除以前年度已認列收益，即為本期應
    認列之收益。」，本案縱為無法提示有關帳簿文據，惟營業收入淨額經被告查核
    無誤，此由原核定未作任何調整可稽，當年度之毛利即應以之依同業利潤標準核
    定，而非按各該未提示帳據之工程合約總價逕依同業利潤標準核定，豈有將跨越
    八十二年度、八十三年度、八十四年度三年度之工程合約總價混同認事，殊有未
    當，其依同業利潤標準一併歸認於八十四年度，縱有減除以前年度已認列毛利亦
    嫌率斷，於法無據﹕八十二及八十三年度營業收入及成本均已核定並完稅在案
    ，何有前兩年度應分擔之承包價重予計入完工年度（八十四年度）中計算？無異
    間接否定各該年度之查定，重覆課稅之嫌，自不待言。八十四年度核定通知書
    內核定別經被告勾選為（７）調帳查核純益率依法核定，即應以查核準則第六條
    但書規定為範圍，即以當年度全部營業收入淨額依同業利潤標準核定毛利。試問
    三年度中前兩年度既經調帳查核核實認定毛利，焉能以第三年度因乏帳證可稽而
    逕以三年度總和之合約總價悉數依具懲罰性質之同業利潤標準毛利率核認第三年
    度之毛利而猶辯稱已完工程成本無法依帳載查核勾稽且已減除前兩年度認列之毛
    利，依法尚無不合，詎未審究該核定之合法性及合理性，而擅以最不利原告之方
    式核定所得，棄原告之權益於不顧，豈能令人甘服？被告查核八十四年度營業
    成本縱有疑慮，因長期工程有跨數年完工之特性，基於實質課稅原則及課稅要件
    明確原則，理應核實回歸各該年度追溯計算以核計各年之確實成本始為正本清源
    ，倘均因乏帳簿文據可稽，從嚴核定亦僅依法按各年依合約配置之營業收入依同
    業利潤標準核定，本案被告查核顯未如此又於復查及訴願決定中，除未依法舉證
    慎重查核，客觀判斷，而以推測臆斷方式不問以前年度之已查定事證，輕率逕以
    最不利原告之方式查核，答辯亦僅述及計算內容，是項依據為何俱未辯明，訴願
    決定復執前詞，內容如出一轍，更有違「行政機關就該管行政程序，應於當事人
    有利及不利之情形，一律注意。」原則。茲附具簡表例示如起訴狀所載供參。
  2.原告不服原處分並於申請復查及訴願均執八十四年度原核定淨利率逾百分之三十
    三，已超過查核準則第六條但書之規定上限（百分之九），惟被告一再辯稱原核
    定之淨利率為百分之七．四九，係以八十四年度營業淨利除以前揭（八十四年度
    完工之以前年度未完工程與八十四年度開工且完工之成本無法與帳載勾稽之五項
    工程）合約總價及八十四年度未完工程按完工比例法認列之工程收益所得比率始
    為實際核定之淨利率，並稱有關核定通知書所載淨利率百分之三十三．一七，係
    按既定之計算式以本期核定營業淨利除以原告當年度申報營業收入淨額所揭露之
    數據，尚非本期實際核定之淨利率；按淨利率之核算應以同期營業淨利及同期營
    業收入為基礎，豈有分子以當期計，分母以數期累計，明顯違反會計期間假設與
    收益費用配合原則，遍查財務比率分析書籍亦未有所聞，又被告稱其計算之淨利
    率始為實際，則原告依稅務法令計算之淨利率豈非不實？又被告核發之核定通知
    書所載之淨利率無非虛假？更遑論本案係稅務案件，前述論見實難為稍諳財、稅
    會計之人士所接受，逕以該率斷獨創之比率核算猶稱未踰越財政部頒定之同業利
    潤標準，實難昭折服。
  (四)原告八十二年度與八十三年度營利事業所得稅核定毛利率均約為百分之十一，八
    十四年度依被告核定遽增四倍，達百分之五十顯不合理，按水電工程承包業同業
    通常水準平均向不逾百分之二十，縱或價格因素或成本控制得當於當時景氣競爭
    之環境下亦不至有高達百分之五十之毛利，況各該完工工程於完工年度（八十四
    年度）完工程度約佔百分之二十，營收亦僅佔總工程款之百分之二十左右，其中
    尚包括百分之五之尾款，又八十四年度開立銷貨發票金額亦與核定營業收入數相
    當，可窺既營收大部屬八十四年度完工工程，其毛利率亦應不至與各該工程以前
    年度相去過鉅，逾百分之五十之毛利率非僅同業間前所未聞，被告機關查核竟罔
    顧同業利潤標準（百分之十九）並審酌應注意之同業通常水準而率斷核定高達百
    分之三十三之淨利率，應納稅額至一、九七三、○二三元，難謂被告計算引用數
    據之合法性與正當性無違誤。
  (五)系爭之長期工程合約採總額法核計損益，依工程合約總價乘以同業利潤標準之法
    源依據為何？被告於復查及訴願均悶而不論，僅辯稱其係依鄭丁旺博士編著中級
    會計學為根據，惟查總額法係財務會計理論，稅務會計實務亦均援引適用，獨同
    業利潤標準純係稅法核定所得額之方式，既非競合豈可混淆併依財務會計核算？
    又稅法上亦未聞有以此方式核計，總額法既屬公認會計準則（財務會計公報），
    其位階應不及於所得稅法、同法施行細則及營利事業所得稅查核準則，如有抵觸
    ，應屬無效，是以總額法之各年度完工百分比乘以合約總價與以同業利潤標準毛
    利率乘以當年度營業收入之觀念及意旨本已有異，更況以領域不同、基準各異之
    合約總價乘以同業利潤標準，自有未合。依行政訴訟法第一百三十六條與民事訴
    訟法第二百七十七條之規定，被告應就﹁課稅標的之加項﹂負舉證責任，惟尚付
    之闕如，另行政法院八十七年判字二三三五號判決：「稽徵機關調查課稅事實，
    應斟酌納稅義務人有利及不利事實，不得僅採不利事實，而捨有利事實不顧，否
    則即違反實質課稅原則。」被告未及注意，均有未洽，請判決如訴之聲明。
貳、被告方面：
一、聲明：求為判決：駁回原告之訴。
二、陳述：
  (一)按「稽徵機關進行調查或復查時，納稅義務人應提示有關各種證明所得額之帳簿
    、文據，其未提示者，稽徵機關得依查得之資料或同業利潤標準，核定其所得額
    。」、「本法第八十三條所稱帳簿文據，其關係所得額之一部或關係課稅年度中
    某一期間之所得額，而納稅義務人未能提示者，稽徵機關得就該部分依查得之資
    料或同業利潤標準核定其所得額。」為所得稅法第八十三條第一項、同法施行細
    則第八十一條所明定。又「所謂未提示，兼指帳簿文據全部未提示，或雖提示而
    有不完全、不健全或不相符者，均有其適用」前行政法院六十一年判字第一九八
    號著有判例。次按「營利事業設置之帳簿，除有關未結會計事項者外，應於會計
    年度決算程序辦理終了後，至少保存十年。但因不可抗力之災害而損毀或滅失，
    報經主管稽徵機關查明屬實者，不在此限。」、「營利事業之各項會計憑證，除
    應永久保存或有關未結會計事項者外，應於會計年度決算程序辦理終了後，至少
    保存五年。」、「帳簿文據，其關係所得額之一部而未能提示者，依所得稅法施
    行細則第八十一條之規定辦理。但其核定所得額，以不超過當年度全部營業收入
    淨額依同業利潤標準核定之所得額為限。」、「營利事業承包工程之工期在一年
    以上，有關工程損益之計算，應採完工比例法。」復為稅捐稽徵機關管理營利事
    業會計帳簿憑證辦法第二十六條第一項、第二十七條第一項及營利事業所得稅查
    核準則（以下簡稱查核準則）第六條第一項、第二十四條第一項所規定。
  (二)查原告係從事水電工程業務，本期申報營業收入淨額二三、五八０、四七五元，
    計申報六項水電工程，五項係本期已完工程，一項未完工程，已完工程中之「吉
    美∣聖陶沙」及「俊國∣福崗」係八十二年度開工，「眾鉅∣大里三戶」係八十
    三年度開工，原告均採完工比例法計算損益，本期申報營業成本一九、０九五、
    四六九元，被告初查因原告未提示已完工程「眾鉅∣大里四戶」、「眾鉅∣大里
    三戶」及「零星工程之」之工程合約書及材料耗用分析表，且該等工程之帳簿文
    據不完備，致該等工程之營業成本無法依帳載勾稽查核，另有關「吉美∣聖陶沙
    」及「俊國∣福崗」二項工程，於八十二年度查核時，因該等工程之傳票號碼與
    明細帳所列傳票號碼大部分不符無法核對，且明細帳上所列進貨依其憑證記載係
    屬多項原料，卻未依原料名稱分別入帳，致其明細帳上所載原料名稱、數量、金
    額無法逐一與憑證勾稽核對，乃致其直接原料明細表之分攤歸屬是否正確亦無從
    查核等因素，被告初查乃請原告提示八十二年度之帳簿憑證供核，惟原告並未提
    示，又該等工程本年度之直接材料品名為ＰＶＣ之進貨憑證單位為“丸”其換算
    為“Ｍ”之基準為何，且其材料未按品名規格分類，又未檢附外包工程合約書，
    經通知原告補正，惟迄未提示，致該二工程之營業成本亦無法依帳載勾稽查核，
    被告初查乃依該五項已完工程合約總價一０二、九二八、九四五元，按同業利潤
    標準行業代號四七００─一一，成本率百分之八十一，核定營業成本為八三、三
    七二、四三九元，剔除營業成本七、四一一、六二二元【九０、七八四、０六一
    元（已完工程按完工比例法申報之營業成本）減八三、三七二、四三九元】，核
    定營業毛利一九、五五六、五０六元，減以前年度已認列毛利七、七八九、四九
    ０元，核定本期已完工程應認列營業毛利一一、七六七、０一六元，加未完工程
    按完工比例法認列之工程毛利一二九、六一二元（本期認列收入一、四八二、一
    七一元減本期認列成本一、三五二、五五九元），核定本期營業毛利一一、八九
    六、六二八元，減核定營業費用四、０七四、五四三元，核定本期營業淨利為七
    、八二二、０八五元，加非營業收入一一０、００七元，核定全年所得額為七、
    九三二、０九二元。原告復查主張不服被告剔除其成本，請准予重新查核云云。
    經被告所屬臺中市分局以八十九年十一月二十四日中區國稅中市審字第八九００
    四二三一三雙掛號函，請原告提示工程合約書正本及八十二年度帳冊憑證暨八十
    二至八十四年度外包工程合約書等相關資料供核，取有回執為憑，惟原告迄未提
    示供核，致復查主張無從加以審酌，依前揭規定，原核定全年所得額七、九三二
    、０九二元，並無不合，復查後乃予維持。
  (三)原告不服復查決定，循序提起訴願，經財政部訴願決定以：查原告主張其所承包
    工程之工期在一年以上者，均依規定採完工百分比法計算工程損益，其中八十二
    年度營利事業所得稅結算申報案，業經被告所屬臺中市分局依同業利潤標準毛利
    率核定其營業成本乙節，經查系爭本期完工工程屬八十二年度開工之「吉美∣聖
    陶沙」及「俊國∣福崗」工程，於八十二年度查核時，經被告機關依原告申報之
    按投入成本占估計總成本之比例計算之當期應認列收入減當期應認列成本之差額
    四、二九二、０一八元認列為八十二年度毛利，並未按同業利潤標準核定該二項
    工程毛利，原告所訴顯屬誤解；次查關於原告所稱被告所屬臺中市分局於八十八
    年間查核其八十四年度營利事業所得稅結算申報案時，請其提示已逾保存期限之
    八十二年度帳簿憑證，因其未能提示即逕依同業利潤標準毛利率核定之理由為何
    乙節，查依被告核定之原告八十四年度營利事業所得稅書面審核報告書內所附「
    被告臺中市分局簡便行文表」，被告所屬臺中市分局係於八十六年四月二十九日
    通知原告提示八十二年度之帳簿憑證，該簡便行文表亦經原告蓋章簽收在案，其
    所訴被告所屬臺中市分局於八十八年間始請其提示逾保存期限之八十二年度帳簿
    憑證乙節，顯係卸責之詞，委無可採。又原告本期申報之已完工程「吉美∣聖陶
    沙」、「俊國∣福崗」、「眾鉅∣大里三戶」等三項工程，工期均在一年以上，
    依規定有關工程損益之計算，應採完工比例法，並俟全部工程完工驗收，再結算
    申報該等工程全部相關成本、費用，稽徵機關亦係於完工之年度，予以查核該工
    程損益，前揭三項工程係分別於八十二、八十三年度開工，於本期八十四年度完
    工，原告經被告所屬臺中市分局通知提示該等工程之工程合約書正本、材料耗用
    分析表及外包工程合約書等相關事證供核，原告均未提示，且該等工程之帳簿文
    據不完備，致該等工程之營業成本無法依帳載勾稽查核，被告依同業利潤標準核
    定該等工程毛利，依法並無不合；又查有關原告訴稱其營業項目為水電工程，其
    適用之同業利潤淨利率為百分之九，被告機關核定淨利率達百分之三十三，有違
    首揭查核準則規定乙節，經查原告本期已完工程「吉美∣聖陶沙」、「俊國∣福
    崗」、「眾鉅∣大里四戶」、「眾鉅∣大里三戶」及「零星工程之」等五項工程
    ，因原告無法提示工程合約書及材料耗用分析表，且該等工程之帳簿文據不完備
    ，致該等工程之營業成本無法依帳載勾稽查核，已如前述，被告機關即以該五項
    工程之承包總價一０二、九二八、九四五元，按同業利潤標準行業代號四七００
    ─一一，成本率百分之八十一，核定營業成本為八三、三七二、四三九元（按該
    五項工程申報之累計工程收益分別乘成本率之合計數，詳原卷０八九頁），剔除
    營業成本七、四一一、六二二元【九０、七八四、０六一元（已完工程按完工比
    例法申報之營業成本）減八三、三七二、四三九元】，核定營業毛利一九、五五
    六、五０六元，減以前年度已認列毛利七、七八九、四九０元，核定本期已完工
    程應認列營業毛利一一、七六七、０一六元，加未完工程按完工比例法認列之工
    程毛利一二九、六一二元（本期認列收入一、四八二、一七一元減本期認列成本
    一、三五二、五五九元），核定本期營業毛利一一、八九六、六二八元，減核定
    營業費用四、０七四、五四三元，核定本期營業淨利為七、八二二、０八五元，
    淨利率為百分之七‧四九【七、八二二、０八五÷（一０二、九二八、九四五＋
    一、四八二、一七一）】，並未高於財政部訂頒之同業利潤標準淨利率百分之九
    ，又該計算工程損益之方式核與鄭丁旺博士編著之中級會計學有關長期工程合約
    採總額法處理工程損益之方式，即以本期期末完工比例乘工程包價作為累計工程
    收益，減除前期已認列之累計工程收益後，作為本期「工程收益」之觀點亦無不
    合，本件原告因本期已完工程成本無法依帳載查核勾稽，被告初查依其累計工程
    收益，按同業利潤標準毛利率核定工程毛利，並減除以前年度認列之毛利後作為
    本年度之工程毛利，洵無不合。末查關於稅務之撤銷訴訟，由於稅捐係根據課稅
    處分發布前已經終結且已實現之事實關係而發生，故其判決基準時點，以課稅事
    實發生時之法律或事實狀態為判斷該課稅處分合法性之基準，本件被告機關所屬
    臺中市分局依原告申報之已完工程截至本期累計工程收益一０二、九二八、九四
    五元之確定事實狀態，按同業利潤標準毛利率核定工程毛利一九、五五六、五０
    六元（一０二、九二八、九四五減八三、三七二、四三九），並減除以前年度認
    列之毛利後作為本年度之工程毛利一一、七六七、０一六元，減核定營業費用四
    、０七四、五四三元，核定本期營業淨利為七、八二二、０八五元，加非營業收
    入一一０、００七元，核定全年所得額為七、九三二、０九二元，依法尚無不合
    。至有關核定通知書所載淨利率百分之三十三．一七，係按既定之計算式以本期
    核定營業淨利除原告當年度申報營業收入淨額所揭露之數據，尚非本期實際核定
    之淨利率，本期實際核定之淨利率為百分之七．四九，並未逾越所得稅法第八十
    三條納稅義務人未能提示有關各種證明所得額之帳簿文據供核，稽徵機關得依部
    頒同業利潤標準核定其所得額之規定。所訴核不足採，而遞予維持。
  (四)訴訟意旨略謂：
    原告訴稱其本年度所申報之營業收入淨額，業經被告予以查核認定在案，縱需依
    懲罰性質之同業利潤標準核定時，亦僅得按本期營業收入淨額，乘以同業利潤標
    準淨利率核定，指稱被告將八十二、八十三年度之工程合約收入，予以列入本年
    度工程收入，再按同業利潤標準毛利率予以核定，致核定本期工程營業毛利高達
    百分之五十，與八十二、八十三年度核定之毛利百分之十一遽增四倍，顯見被告
    之核定有違會計期間收益費用配合原則，同時本期所核定之淨利率亦高達百分之
    三十三，與財政部所訂同業利潤標準淨利率百分之九，亦超出甚多。又訴稱被告
    之核定雖係依據財務會計準則公報，惟該公報之適用，其位階遠不及於所得稅法
    相關規定，原核定法令有所牴觸自屬無效云云。
  (五)經查營利事業承包工程在一年以上者，應採用完工比例法計算其工程損益，倘工
    程損益無法估計核算時，則應採全部完工法計算其工程損益，惟無論採全部完工
    法，抑或採完工比例法，計算已完工程之工程損益時，其數額均屬相等而無差異
    ，此就財務會計、稅務會計而言，亦無不同。次查原告本期申報完工工程有「吉
    美∣聖陶沙」、「俊國∣福崗」、「眾鉅∣大里三戶」、「眾鉅∣大里四戶」及
    「零星工程」，其中前二項工程係於八十二年間開工，前經被告於查核其八十二
    年度營利事業所得稅時，即已查明工程材料耗用無法查核（詳原卷第０六六頁）
    ，是該二項工程雖於本年度完工，惟自始即已無法核計其工程損益。第查原告本
    年度所耗用之工程材料，亦無法查核勾稽其工程成本投入耗用情形，致「眾鉅∣
    大里三戶」、「眾鉅∣大里四戶」及「零星工程」三項工程，無從按其申報及帳
    載予以核定，從而被告依所得稅法第八十三條第一項、同法施行細則第八十一條
    第一項、查核準則第二十四條之規定，依全部完工法計算該等已完工程之工程損
    益，以該五項工程合約總價一０二、九二八、九四五元，按同業利潤標準（行業
    代號：四七００∣一一），核定其工程成本為八三、三七二、四三九元，工程毛
    利為一九、五五六、五０六元，減除以前年度已認列毛利共計七、六八九、四九
    ０元等於本期應認列完工工程之毛利一一、七六七、０一六元，加計本期未完工
    程毛利一二九、六一二元，為本期核定營業毛利一一、八九六、六二八元，故本
    期核定全年營業淨利七、八二二、０八五元，除以上述已完工程總收入加計未完
    工程本期認列收益一、四八二、一七一元，淨利率為百分之七．四九【七、八二
    二、０八五÷（一０二、九二八、九四五＋一、四八二、一七一）】，尚低於同
    業利潤標準淨利率百分之九，符合查核準則第六條第一項但書之規定，是原告所
    訴，委不足採。
  (六)基上論結，原處分及所為復查、訴願決定並無違誤，請判准如訴之聲明。
　　理  由
一、按「稽徵機關進行調查或復查時，納稅義務人應提示有關各種證明所得額之帳簿
    、文據，其未提示者，稽徵機關得依查得之資料或同業利潤標準，核定其所得額
    。」、「本法第八十三條所稱帳簿文據，其關係所得額之一部或關係課稅年度中
    某一期間之所得額，而納稅義務人未能提示者，稽徵機關得就該部分依查得之資
    料或同業利潤標準核定其所得額。」所得稅法第八十三條第一項、同法施行細則
    第八十一條定有明文。又「所謂未提示，兼指帳簿文據全部未提示，或雖提示而
    有不完全、不健全或不相符者，均有其適用」（最高行政法院六十一年判字第一
    九八號判例參照）。次按「營利事業設置之帳簿，除有關未結會計事項者外，應
    於會計年度決算程序辦理終了後，至少保存十年。但因不可抗力之災害而損毀或
    滅失，報經主管稽徵機關查明屬實者，不在此限。」、「營利事業之各項會計憑
    證，除應永久保存或有關未結會計事項者外，應於會計年度決算程序辦理終了後
    ，至少保存五年。」、「帳簿文據，其關係所得額之一部而未能提示者，依所得
    稅法施行細則第八十一條之規定辦理。但其核定所得額，以不超過當年度全部營
    業收入淨額依同業利潤標準核定之所得額為限。」、「營利事業承包工程之工期
    在一年以上，有關工程損益之計算，應採完工比例法。」復為稅捐稽徵機關管理
    營利事業會計帳簿憑證辦法第二十六條第一項、第二十七條第一項及查核準則第
    六條第一項、第二十四條第一項所規定。
二、本件原告係從事水電工程業務，八十四年度營利事業所得稅結算申報時，申報營
    業收入淨額二三、五八０、四七五元，計申報六項水電工程，五項係本期已完工
    程，一項未完工程，已完工程中之「吉美∣聖陶沙」及「俊國∣福崗」係八十二
    年度開工，「眾鉅∣大里三戶」係八十三年度開工，原告均採完工比例法計算損
    益，本期申報營業成本一九、０九五、四六九元，被告初查因原告未提示已完工
    程「眾鉅∣大里四戶」、「眾鉅∣大里三戶」及「零星工程之」之工程合約書及
    材料耗用分析表，且該等工程之帳簿文據不完備，致該等工程之營業成本無法依
    帳載勾稽查核，另有關「吉美∣聖陶沙」及「俊國∣福崗」二項工程，於八十二
    年度查核時，因該等工程之傳票號碼與明細帳所列傳票號碼大部分不符無法核對
    ，且明細帳上所列進貨依其憑證記載係屬多項原料，卻未依原料名稱分別入帳，
    致其明細帳上所載原料名稱、數量、金額無法逐一與憑證勾稽核對，乃致其直接
    原料明細表之分攤歸屬是否正確亦無從查核等因素，被告初查乃請原告提示八十
    二年度之帳簿憑證供核，惟原告並未提示，又該等工程本年度之直接材料品名為
    PVC之進貨憑證單位為“丸”其換算為“M”之基準為何，且其材料未按品名規格
    分類，又未檢附外包工程合約書，經通知原告補正，惟迄未提示，致該二工程之
    營業成本亦無法依帳載勾稽查核，被告初查乃依該五項已完工程合約總價一０二
    、九二八、九四五元，按同業利潤標準行業代號四七００─一一，成本率百分之
    八十一，核定營業成本為八三、三七二、四三九元，剔除營業成本七、四一一、
    六二二元【九０、七八四、０六一元（已完工程按完工比例法申報之營業成本）
    減八三、三七二、四三九元】，核定營業毛利一九、五五六、五０六元，減以前
    年度已認列毛利七、七八九、四九０元，核定本期已完工程應認列營業毛利一一
    、七六七、０一六元，加未完工程按完工比例法認列之工程毛利一二九、六一二
    元（本期認列收入一、四八二、一七一元減本期認列成本一、三五二、五五九元
    ），核定本期營業毛利一一、八九六、六二八元，減核定營業費用四、０七四、
    五四三元，核定本期營業淨利為七、八二二、０八五元，加非營業收入一一０、
    ００七元，核定全年所得額為七、九三二、０九二元等情，有其申報書、核定通
    知書等附原處分卷可稽，且為兩造所不爭，自屬實在。
三、原告雖稱其本年度所申報之營業收入淨額，業經被告予以查核認定在案，縱需依
    懲罰性質之同業利潤標準核定時，亦僅得按本期營業收入淨額，乘以同業利潤標
    準淨利率核定，被告卻將八十二、八十三年度之工程合約收入，予以列入本年度
    工程收入，再按同業利潤標準毛利率予以核定，致核定本期工程營業毛利高達百
    分之五十，與八十二、八十三年度核定之毛利百分之十一遽增四倍，顯見被告之
    核定有違會計期間收益費用配合原則，同時本期所核定之淨利率亦高達百分之三
    十三，與財政部所訂同業利潤標準淨利率百分之九，亦超出甚多。又被告之核定
    雖係依據財務會計準則公報，惟該公報之位階遠不及所得稅法之相關規定，原核
    定法令有所牴觸自屬無效云云。
四、惟查營利事業承包工程在一年以上者，應採用完工比例法計算其工程損益，倘工
    程損益無法估計核算時，則應採全部完工法計算其工程損益，而無論採全部完工
    法，抑或採完工比例法，計算已完工程之工程損益時，其數額均屬相等而無差異
    ，此就財務會計、稅務會計而言，亦無不同。又該計算工程損益之方式核與鄭丁
    旺博士編著之中級會計學有關長期工程合約採總額法處理工程損益之方式，即以
    本期期末完工比例乘工程包價作為累計工程收益，減除前期已認列之累計工程收
    益後，作為本期「工程收益」之觀點亦無不合，亦經訴願機關於訴願決定中闡述
    明白（有關鄭丁旺博士編著之中級會計學該部分影本附原處分卷第一二九∣三、
    一二九∣四、一二九∣五頁）。本件原告本期申報完工工程有「吉美∣聖陶沙」
    、「俊國∣福崗」、「眾鉅∣大里三戶」、「眾鉅∣大里四戶」及「零星工程」
    ，其中前二項工程係於八十二年間開工，前經被告於查核其八十二年度營利事業
    所得稅時，即已查明工程材料耗用無法查核（見原處分卷第０六六頁），是該二
    項工程雖於本年度完工，惟自始即已無法核計其工程損益。且原告本年度所耗用
    之工程材料，亦無法查核勾稽其工程成本投入耗用情形，致「眾鉅∣大里三戶」
    、「眾鉅∣大里四戶」及「零星工程」三項工程，無從按其申報及帳載予以核定
    ，從而被告依所得稅法第八十三條第一項、同法施行細則第八十一條第一項、查
    核準則第二十四條之規定，依全部完工法計算該等已完工程之工程損益，以該五
    項工程合約總價一０二、九二八、九四五元，按同業利潤標準（行業代號：四七
    ００∣一一），核定其工程成本為八三、三七二、四三九元，工程毛利為一九、
    五五六、五０六元，減除以前年度已認列毛利共計七、六八九、四九０元等於本
    期應認列完工工程之毛利一一、七六七、０一六元，加計本期未完工程毛利一二
    九、六一二元，為本期核定營業毛利一一、八九六、六二八元，故本期核定全年
    營業淨利七、八二二、０八五元，除以上述已完工程總收入加計未完工程本期認
    列收益一、四八二、一七一元，淨利率為百分之七．四九【七、八二二、０八五
    ÷（一０二、九二八、九四五＋一、四八二、一七一）】，尚低於同業利潤標準
    淨利率百分之九，符合查核準則第六條第一項但書之規定，是原告所稱高於同業
    利潤標準云云，尚非可取。原告於起訴狀中雖曾列表試算，謂如依被告方法計算
    與原告所列算者兩相比較，被告所算者顯較不利云云，惟依該表未完工前兩年之
    成本，由於當時未完工，無法查核，該兩年原告假設之成本，並非依同業利潤標
    準成本率所計算，又未經查核（原告未盡提出帳簿之協力業務，無從勾稽），自
    難憑準，被告依全部完工法計算該等已完工程之工程損益，以該五項工程合約總
    價，按同業利潤標準，核定其工程成本及工程毛利後，減除以前年度已認列毛利
    ，等於本期應認列完工工程之毛利，加計本期未完工程毛利，為本期核定營業毛
    利。核與鄭丁旺博士編著之中級會計學有關此部分之論述：「工程損益之認列亦
    可按照總額法處理，即以本期期末完工比例乘工程包價作為累計工程收益，減除
    前期已認列之累計工程收益後，作為本期『工程收益』」（見原處分卷第一二九
    ∣三頁）並無扞格不入。原告指其不符會計學原理，自非可採。從而本件原處分
    核無違誤，訴願決定予以維持，亦無不合，原告請求予以撤銷，核無理由，應予
    駁回。
據上論結，本件原告之訴為無理由，依行政訴訟法第一百九十五條第一項後段、第九
十八條第三項前段，判決如主文。
中　　華　　民　　國　　九   十   一　　年　　十   二　　月　 十　九  　日
                 臺 中 高 等 行 政 法 院   第 三 庭
                                    審 判 長 法  官　王　茂　修
                                             法  官　莊　金　昌
                                             法  官　許　金　釵
右正本證明與原本無異。
如不服本判決，應於判決送達後二十日內向本院提出上訴書狀，其未表明上訴理由者
，應於提起上訴後二十日內向本院提出上訴理由書（須依對造人數附具繕本）；如於
本判決宣示或公告後送達前提起上訴者，應於判決送達後二十日內補提上訴理由書（
須附繕本）。未表明上訴理由者，逕以裁定駁回。
提起上訴應預繳送達用雙掛號郵票拾份（每份三十四元)。
中　　華　　民　　國　　九   十   一　　年　　十   二　　月　 二　十  　日
                                    法 院  書 記 官　李  述  燊
